【裁判字號】    99,台上,4579
【裁判日期】    990722
【裁判案由】    違反毒品危害防制條例等罪
【裁判全文】
最高法院刑事判決            九十九年度台上字第四五七九號
上  訴  人  台灣高等法院檢察署檢察官
被      告  甲○○
            丙○○
            丁○○
            乙○○
上列上訴人因被告等違反毒品危害防制條例等罪案件，不服台灣
高等法院中華民國九十九年三月二十三日第二審更審判決（九十
八年度上更(一)字第四八五號，起訴案號：台灣台北地方法院檢察
署九十六年度偵字第八０八三、八三七０、九六００號），提起
上訴，本院判決如下：
    主  文
原判決撤銷，發回台灣高等法院。
    理  由
本件原判決以公訴意旨略稱：被告甲○○、丙○○、乙○○、丁
○○共同基於販賣營利之接續犯意，自民國九十六年一月間起，
由甲○○向真實姓名不詳之人，販入第一級毒品海洛因及第二級
毒品安非他命後，旋與乙○○、丙○○、丁○○等人在台北縣三
重市○○街二四七巷三十七號六樓、台北縣三重市○○街六十二
巷二十二號二樓等處分裝，再以每小包海洛因零點一公克、每小
包安非他命零點二公克，每小包新台幣（下同）一千元價格售與
不特定人施用。嗣經警於九十六年四月十六日循線查獲。因認被
告等四人均涉犯毒品危害防制條例第四條第一項、第二項之販賣
第一級毒品、第二級毒品罪嫌。惟經審理結果，認為俱不能證明
其等犯罪，因而維持第一審諭知被告等四人均無罪之判決，駁回
檢察官在第二審之上訴。固非無見。
惟查：（一）、刑事訴訟法第一百五十六條第二項規定：被告或
共犯之自白，不得作為有罪判決之唯一證據，仍應調查其他必要
之證據，以察其是否與事實相符。是被告之自白，除須出於自由
意志具備任意性外，並須藉補強證據以擔保其真實性，始得作為
判斷依據。而被告出於任意性之自白，不得僅以其事後翻異前供
，否認犯罪，遽認其先前之自白具有瑕疵，而不可採。又所稱補
強證據，並非以證明犯罪構成要件之全部事實為必要，倘其得以
佐證所自白之犯罪非屬虛構，能予保障該自白事實之真實性，即
已充分。本件公訴人認被告等四人涉有共同販賣第一級毒品海洛
因、第二級毒品安非他命等犯行，並非僅憑丙○○與丁○○及乙
○○分別於警詢、偵查中之自白（見偵字第八三七０號卷第二十
二至二十四頁、第九０、一三九頁與偵字第八０八三號卷第十一
至十七頁、第六０頁及偵字第八三七０號卷第三十二至三十四頁
、第九十二至九十三頁）為唯一證據。另在甲○○住處當場查獲
扣案之第一級毒品海洛因十包、第二級毒品安非他命六包，及供
分裝販賣毒品所用之研磨碗一個、葡萄糖一盒、分裝袋一包、電
子磅秤一台、封口機一台、濾網三支。於丙○○住宿房內扣得供
販賣之第二級毒品安非他命三包。在丁○○住處扣得甲○○所有
用以分裝毒品之分裝袋一大包及海洛因殘渣袋一個與丁○○所有
供記載販賣毒品帳目之帳冊二本、收支簿一本等物為佐證。復有
被告等彼此間或與毒品買受者間電話聯繫之監聽錄音帶（譯文）
在卷可憑。參以甲○○坦承販入海洛因後，有以一比一之比例摻
入葡萄糖，核與丙○○、丁○○及乙○○供證：甲○○販入海洛
因嗣有以葡萄糖摻調等情相符，此並有在甲○○住處扣得之葡萄
糖一盒足資佐證。足證丙○○、丁○○及乙○○等三人上開自白
似非憑空想像或隨意捏造。原判決就上開扣案證物及監聽錄音帶
（譯文）何以不足資為其等上開自白：「共同將第一、二級毒品
售賣與他人」犯罪事實之補強證據，未詳予論敘說明。竟以丙○
○、丁○○及乙○○嗣於法院審理時翻異前詞，均堅詞否認上情
之供述為由，認其等上開自白，尚具瑕疵，難予採憑（見原判決
第二十頁），其採證顯與論理法則相違背。（二）、判決理由之
敘述均應依憑證據，且須與卷內之證據資料相適合，否則即有判
決理由不備，或證據上理由矛盾之違法。而犯罪之時間、地點以
及共同正犯與對向犯之真實姓名，除有特殊情形外，並非構成犯
罪事實之要素。故卷存訴訟資料之記載，對犯罪事實已達於可得
而定之程度，而無礙於犯罪個別性之辨別者，該證據非不得資為
認定事實之依據。依電話監聽譯文內容所示，丙○○與真實姓名
不詳之「阿丸」在九十六年一月三十日於電話中談及「二張」（
即二千元），且需要併送「球仔」。雖未談及毒品種類（見上訴
卷二第八頁），然嗣經丙○○明確供稱：曾送交二千元安非他命
及「球」（指吸食器玻璃球），至中和中山路予「阿丸」，完成
交易（見一審卷第二二０頁、第二二一頁反面）。另依譯文內容
，丙○○分別於九十六年二月一日及同年月二十日與真實姓名不
詳之「小芳」、「阿丸」談及「一個四十五」，嗣並分別送交「
小芳」樓上住處及「阿丸」處，完成交易一情（見上訴卷二第十
一頁及十四頁），亦與丙○○於原審供承：當時係談論安非他命
一公克四千五百元（見上訴卷二第二頁反面及第三頁）之情相符
。又該譯文內容，丙○○與「毛毛」於九十六年二月一日十五時
三十二分二十七秒在電話中雖僅談及「五百」，及改以家裡電話
聯絡，旋送至「毛毛」住處樓下，丙○○即改以室內電話聯繫，
嗣於同日十六時十分十秒，丙○○再與「毛毛」電話聯絡表示人
已到請「毛毛」下樓（見上訴卷二第十頁）部分，亦經丙○○供
承當時係送五百元安非他命至蘆洲，完成交易無誤（見一審卷第
二二二頁）。而依譯文內容，丙○○與「妙玲」於九十六年三月
十日上午亦就二人交易之毒品言明：「粗的」（指安非他命）、
「二張」（指二千元）之種類、價量明確（見上訴卷二第十九頁
），並經丙○○於第一審法院審理時坦認該次確係送交二千元安
非他命完成交易等情（見一審卷第二二０頁反面）。是丙○○上
開供述何以不足資為其等確曾於上開時地共同將毒品售賣與綽號
「阿丸」、「小芳」、「毛毛」、「妙玲」之特定不詳真實姓名
人，且已完成交易之證據？原判決未詳敘其取捨判斷之理由，竟
以：電話譯文並未具體指出向其等買受毒品者究係何人，在何時
地以何價格購買何種毒品，亦未指出被告等四人究係運送何種毒
品給與何人，自難僅憑電話譯文中之對話，遽行推斷被告等四人
確有販賣毒品之犯行（見原判決第二十四頁）。其理由之敘述顯
與卷內之證據資料不相適合，有判決理由不備及證據上理由矛盾
之違疏。（三）、審理事實之法院，對於被告有利及不利之證據
，均應一併加以注意，依職權詳加調查，再綜合全部證據資料，
本於經驗及論理法則定其取捨而為判斷，倘為無罪之判決，亦應
詳述其全部證據取捨判斷之理由，否則即有判決理由不備之違法
。觀之卷附監聽譯文，大多以代號為之，且代號之內容無法使一
般人語意得知，然丙○○於第一審審理中已供稱：「（問：對話
內容對方說他要粗的但是都打不通）應該是安非他命」、「這個
人他是要海洛因軟的」、「（問：對話內容兩張是何意？）兩千
元」（見一審卷第二二０至二二一頁）。丁○○於警詢中亦供稱
：「（帳冊內有書寫一張、二張是代表何意？）一張就是一千元
，二張就是二千元的意思」、「是以男生代表安非他命、女生代
表海洛因為分辨」（見偵字第八０八三號卷第十六頁）等語，已
明確說明代號「軟的」、「女的」及「硬的」之含意，且二人所
述一致。原判決徒以：對話內容所指之「硬的」、「軟的」、「
女的」等究係何物，是否即為毒品、係何種毒品、談話內容所指
為何等，均未見檢察官舉證說明或提供證據方法以供查證，況前
開通話譯文內容就涉及「硬的」、「軟的」、「女的」之部分，
均簡短且隱諱不明，不僅果否攸關毒品之事，已難究明等語。認
難僅依上揭語意不明而有多樣可能性之監聽譯文，遽以推論被告
等四人有販賣任何毒品予不特定他人之犯行（見原判決第二十四
頁）。而就上開供述證據何以不足資為代號「軟的」、「女的」
及「硬的」係分別為第一級毒品海洛因與第二級毒品安非他命之
依據？未詳予論敘說明，自有判決理由不備之違法。（四）、除
刑事訴訟法有特別規定外，已受請求之事項未予判決，或未受請
求之事項予以判決者，其判決當然違背法令，同法第三百七十九
條第十二款定有明文。又販賣毒品罪，並不以購入之後復行賣出
為犯罪構成要件，即以營利為目的將毒品購入或賣出，有一於此
，其犯罪即已成立。本件起訴書記載：被告等四人共同意圖販賣
營利，自九十六年一月間起，由甲○○向不詳姓名、年籍之人，
販入第一級毒品海洛因、第二級毒品「安非他命」後，……賣出
與不特定人等語，已認被告等四人共同以營利為目的購入上開毒
品。如果無訛，被告等四人被訴共同意圖販賣營利，而販入第一
、二級毒品海洛因、安非他命之起訴事實，自應併予審判。乃原
判決就此未置一詞，難謂無已受請求之事項未予判決之違法。以
上諸端，或為檢察官上訴意旨所指摘，或係本院得依職權調查之
事項。而原判決上述之違背法令影響事實之確定，本院無可據以
為裁判，仍應將原判決撤銷，發回原審法院更為審判。
據上論結，應依刑事訴訟法第三百九十七條、第四百零一條，判
決如主文。
中    華    民    國  九十九  年    七    月  二十二  日
                      最高法院刑事第四庭
                          審判長法官  張  淳  淙
                                法官  劉  介  民
                                法官  蔡  彩  貞
                                法官  魏  新  和
                                法官  徐  文  亮
本件正本證明與原本無異
                                      書  記  官
中    華    民    國  九十九  年    七    月  二十三  日
                                                      V

司法院資訊處製作；財團法人民間司法改革基金會備份。
